# Medias Móviles, Rezagos y Descomposición de la Serie Temporal

Christian Vera, Yuli Deaquiz y Juan Rodríguez

26/04/2025

En primer lugar, se identifica la ventana temporal de las temperaturas registradas por este sensor, la cual comprende datos diarios desde el 1 de enero de 1975 hasta el 31 de marzo de 2025. No obstante, es importante señalar que el conjunto de datos incluye observaciones que se remontan hasta el año 1941, lo que proporciona una perspectiva histórica amplia. Sin embargo, diversos análisis indican que la calidad y confiabilidad de los registros mejora significativamente a partir de 1972, debido a que en los periodos anteriores se observa una alta frecuencia de valores atípicos y anomalías que podrían comprometer la precisión de cualquier análisis basado en dichas observaciones. Por esta razón, los datos previos a 1972 suelen utilizarse con precaución o ser excluidos de los estudios que requieren alta fiabilidad en las series temporales [@Temperatura_Confiable]. 

Teniendo en cuenta lo anterior, se realizaran distintos análisis temporales de la temperatura promedio de la ciudad de Bogotá. Para ello, se aplicarán técnicas de suavizamiento mediante el cálculo de promedios móviles, así como análisis de rezagos y de estacionalidad. Estas aproximaciones permitirán identificar y representar patrones, tendencias y ciclos a lo largo del tiempo.

```{r setup, include=FALSE, message=FALSE, warning=FALSE}
library(tidyr)
library(dplyr)
library(knitr)
library(kableExtra)
```

En primer lugar se carga y verifica el tipo de datos del conjunto de datos seleccionado, garantizando que la fecha esté en formato correcto. 

En el siguiente enlace se puede apreciar el proceso de extracción mediante las API de meteostat y Openmeteo en Python.

[Notebook de descarga de datos en GitHub](https://github.com/christianveram/Series_de_tiempo/blob/main/extraccion/Descargar%20conjunto%20de%20datos.ipynb)

```{r, include=TRUE, message=FALSE, warning=FALSE}
library(knitr)
library(kableExtra)

url <- "https://raw.githubusercontent.com/christianveram/Series_de_tiempo/refs/heads/main/bases/temperaturas_final.csv"
datos <- read.csv(url)
datos$time <- as.Date(datos$time)

# Mostrar tipo datos
datos %>%
  select(time, tavg) %>%
  summarise(across(everything(), ~class(.))) %>%
  pivot_longer(everything(), names_to = "Columna", values_to = "Tipo de Dato") %>%
  kable(format = "html", 
        align = "c") %>%
  kable_styling(full_width = F, position = "center")

```


```{r,include=FALSE, message=FALSE, warning=FALSE}
library(tidyverse)
library(lubridate)
library(zoo)
library(forecast)

datos_filtrados <- datos %>%
  mutate(fecha = as.Date(time)) %>%
  arrange(fecha)  %>%
  filter(fecha >= as.Date("1975-01-01"))

# 'tavg' a dos decimales
datos_filtrados <- datos_filtrados %>%
  mutate(tavg = round(tavg, 2))

```

## Promedios móviles (SMA de 7 y 30 días)

El promedio móvil simple (SMA) es una técnica de suavizamiento que consiste en calcular el promedio de un número fijo de observaciones consecutivas. Sirve para reducir el "ruido" en los datos y destacar patrones como tendencias o ciclos, ayudando en el análisis visual de series de tiempo antes de aplicar modelos más complejos.

Se calcularon dos promedios móviles simples (SMA) sobre la variable de temperatura promedio diaria (tavg), utilizando ventanas de 7 y 30 días respectivamente. Para ello, se aplicó la función rollmean, permitiendo un relleno de valores faltantes con NA presente el algunos días de la serie y alineando las medias móviles hacia la derecha. Luego, se construyó un gráfico de líneas que incluye la serie original de temperatura (en gris claro) y las dos curvas suavizadas correspondientes a los promedios móviles (en azul acero para 7 días y rojo oscuro para 30 días).

Esta gráfica permite observar la evolución suavizada de la temperatura a lo largo del tiempo, eliminando la variabilidad diaria que puede ocultar patrones generales. El promedio móvil de 7 días capta fluctuaciones semanales, mientras que el de 30 días refleja tendencias de más largo plazo. Al observar esta última, se evidencia una tendencia ascendente en la temperatura promedio, especialmente notable en las últimas décadas.


```{r,include=TRUE, message=FALSE, warning=FALSE,fig.align='center'}

library(tidyr)
library(dplyr)
library(ggplot2)

# Cálculo de medias móviles
datos_filtrados <- datos_filtrados %>%
  mutate(
    sma_7 = rollmean(tavg, k = 7, fill = NA, align = "right"),
    sma_30 = rollmean(tavg, k = 30, fill = NA, align = "right"))

# gráfica con ggplot
grafica <- ggplot(datos_filtrados, aes(x = fecha)) +
  geom_line(aes(y = tavg, color = "Temperatura Promedio"), size = 0.5) +
  geom_line(aes(y = sma_7, color = "Media Móvil 7 Días"), size = 0.5) + 
  geom_line(aes(y = sma_30, color = "Media Móvil 30 Días"), size = 0.5) +
  labs(title = "Temperatura promedio con medias móviles",
       x = "Fecha", y = "Temperatura promedio (°C)") +
  scale_color_manual(values = c("Temperatura Promedio" = "gray70",
                                "Media Móvil 7 Días" = "steelblue", 
                                "Media Móvil 30 Días" = "darkred")) +
  theme_minimal() +
  theme(legend.title = element_blank(),
        plot.title = element_text(hjust = 0.5))

print(grafica)


```

## Rezagos (lags de 1, 7 y 30 días)

Un rezago (lag) en series de tiempo consiste en desplazar la serie hacia atrás en el tiempo para observar cómo los valores pasados afectan a los valores presentes o futuros. El análisis de los rezagos permite identificar autocorrelaciones, que son relaciones importantes para modelar y predecir series temporales.

Se generaron tres nuevas variables de rezago (lag_1, lag_7 y lag_30), que corresponden a la temperatura promedio registrada durante esos intervalos de días. La gráfica ilustra la relación entre la temperatura de un día y la del día anterior. Una correlación positiva sugiere la existencia de dependencia temporal en la serie, es decir, que los valores actuales están influenciados por los valores pasados

En este caso se observa una correlación positiva, lo que indica que la temperatura actual tiende a ser más alta cuando la temperatura en el pasado (ya sea hace 1, 7 o 30 días) también fue más alta. Sin embargo, la fuerza de esta correlación disminuye a medida que aumenta el lapso de tiempo, indicando que la temperatura de días más lejanos en el pasado tiene una menor capacidad predictiva sobre la temperatura del presente en comparación con la temperatura de días más recientes.


```{r,include=TRUE, message=FALSE, warning=FALSE,fig.align='center'}
library(tidyr)
library(dplyr)
library(ggplot2)

# rezagos
datos_filtrados <- datos_filtrados %>%
  mutate(
    lag_1 = lag(tavg, 1),
    lag_7 = lag(tavg, 7),
    lag_30 = lag(tavg, 30))

datos_filtrados_long <- datos_filtrados %>%
  gather(key = "lag", value = "lag_value", lag_1, lag_7, lag_30) %>%
  mutate(lag = factor(lag, levels = c("lag_1", "lag_7", "lag_30")))

# Crear la gráfica con ggplot usando facet_wrap
grafica <- ggplot(datos_filtrados_long, aes(x = lag_value, y = tavg)) +
  geom_point(alpha = 0.3, color = "blue") +
  geom_smooth(method = "lm", se = FALSE, color = "black", size = 0.5) +  # Línea más fina
  labs(title = "Relación entre temperatura actual y rezago de diferentes días",
       x = "Temperatura rezagada", y = "Temperatura actual") +
  facet_wrap(~lag, scales = "free") +  # subgráfica para cada lag
  theme_minimal() +
  theme(plot.title = element_text(hjust = 0.5))  

# Mostrar la gráfica
print(grafica)


```

## Descomposición STL.

La descomposición STL (Seasonal and Trend decomposition using Loess) es una técnica que separa una serie de tiempo en componentes de tendencia, estacionalidad y ruido. Utiliza un enfoque basado en suavizamiento local, que permite capturar patrones no lineales y estacionalidades que pueden cambiar con el tiempo, ofreciendo una interpretación más detallada de la serie.

Para analizar la estacionalidad y la tendencia de la serie, se imputaron valores faltantes de la variable tavg mediante interpolación lineal (na.approx). Luego, se transformó la serie en un objeto de tipo ts con frecuencia anual (365 observaciones por año). Se aplicó una descomposición STL (stl) que separa la serie en tendencia, estacionalidad y residuo.

La descomposición STL permite visualizar cómo se estructura la variabilidad de la temperatura promedio en sus componentes principales. La tendencia muestra los cambios a largo plazo en la serie, la estacionalidad revela los patrones cíclicos asociados a las distintas epocas del año, y el residuo indica las fluctuaciones irregulares no explicadas. Este análisis es importante para entender los comportamientos recurrentes y para preparar adecuadamente los datos para modelos de pronóstico.

En este caso se puede extraer lo siguiente: 

* La tendencia muestra un aumento gradual de la temperatura a lo largo del tiempo, especialmente notable a partir de aproximadamente el año 2000. 
* El componente estacional revela un patrón cíclico que se repite anualmente, lo que sugiere variaciones de temperatura relacionadas con las estaciones del año. 
* El residuo representa las fluctuaciones irregulares que no se explican ni por la tendencia ni por la estacionalidad, indicando la presencia de variabilidad aleatoria o eventos inusuales en los datos de temperatura. 


```{r,include=TRUE, message=FALSE, warning=FALSE,fig.align='center'}

# Cargar librerías necesarias
library(plotly)
library(zoo)
library(ggplot2)
library(lubridate)
library(forecast)

# Imputamos NA para asegurar continuidad 
datos_ts <- ts(na.approx(datos_filtrados$tavg, na.rm = FALSE),
               frequency = 365,
               start = c(year(min(datos_filtrados$fecha)), yday(min(datos_filtrados$fecha))))

# Descomposición STL
descomposicion <- stl(datos_ts, s.window = "periodic")

# Convertir el gráfico ggplot a interactivo con plotly
grafico_interactivo <- autoplot(descomposicion) +
  labs(
    title = "Descomposición de la serie de temperatura promedio",
    x = "Fecha",
    y = "Valor"
  ) +
  theme_minimal(base_size = 14) +
  theme(
    plot.title = element_text(hjust = 0.5, face = "bold", size = 12, color = "black"),  # Cambié el color del título
    axis.title = element_text(size = 11, color = "black"),  # Cambié el color de los títulos de los ejes
    strip.text = element_text(face = "bold", size = 11, color = "black"),  # Cambié el color del texto de las etiquetas
    panel.grid.minor = element_blank()
  ) +
  # Ajustar el grosor de las líneas y el color de la serie
  geom_line(size = 0.2, color = "blue") 

# Convertir el gráfico ggplot a un gráfico interactivo
ggplotly(grafico_interactivo)



```

En conjunto, el uso de estas tres herramientas proporcionan una base para comprender la dinámica de la serie de tiempo. Esta aproximación no solo facilita la detección de ciclos estacionales y tendencias ocultas, sino que también es relevante para diseñar modelos predictivos más robustos. La correcta interpretación de estos componentes permite tomar decisiones mejor informadas en contextos relacionados con el análisis climático o la planificación de recursos



