# Holt-Winters.

Christian Vera, Yuli Deaquiz y Juan Rodríguez

10/05/2025

El modelo de Holt-Winters, permite analizar series de tiempo univariantes que contienen factores de tendencia y/o estacionalidad, involucrando un enfoque de suavización exponencial con métodos analíticos y patrones aditivos y multiplicativos.

Es un método mejorado para calcular pronósticos cuando los datos muestran una tendencia y además estacionalidad, por lo cual se incorporan 3 constantes, que son α y β, según la metodología de Holt el cual tiene encuenta el nivel de los datos y su tendencia, agregando además γ, el cual incluye la estacionalidad, cuyos valores también deben estar entre cero y la unidad.

Para este ejercicio se dividio la base de datos en una base de entrenamiento y un test de prueba de la siguiente forma:

-   Base de entrenamiento: del periodo de 1975 a 2021.

-   Base de prueba: periodo de 2022 en adelante.

```{r, include=TRUE, message=FALSE, warning=FALSE}

# Cargar paquetes necesarios
library(tidyverse)
library(lubridate)
library(forecast)
library(kableExtra)

# 1. Cargar y preparar los datos
url <- "https://raw.githubusercontent.com/christianveram/Series_de_tiempo/refs/heads/main/bases/temperaturas_final.csv"
datos <- read.csv(url)
datos$time <- as.Date(datos$time)

datos_filtrados <- datos %>%
  mutate(fecha = as.Date(time),
         tavg = round(tavg, 2)) %>%
  filter(fecha >= as.Date("1975-01-01")) %>%
  arrange(fecha)

# 2. Agregar datos por mes (promedio mensual)
datos_mensuales <- datos_filtrados %>%
  mutate(anio_mes = floor_date(fecha, "month")) %>%
  group_by(anio_mes) %>%
  summarise(tavg = mean(tavg, na.rm = TRUE)) %>%
  ungroup()

# 3. Convertir a serie temporal
ts_temp <- ts(datos_mensuales$tavg,
              start = c(year(min(datos_mensuales$anio_mes)), month(min(datos_mensuales$anio_mes))),
              frequency = 12)

# 4. Separar en conjunto de entrenamiento (hasta 2021) y prueba (desde 2022)
ts_train <- window(ts_temp, end = c(2021, 12))
ts_test  <- window(ts_temp, start = c(2022, 1))

# 5. Ajustar modelo Holt-Winters clásico
modelo_hw <- HoltWinters(ts_train)

```

## Ajuste Holt-Winters.

```{r, include=TRUE, message=FALSE, warning=FALSE}

# 6. Graficar la serie completa con ajuste
# Crear una serie para el ajuste de Holt-Winters
ajuste_completo <- ts(fitted(modelo_hw)[,1], start = start(ts_temp), frequency = 12)

# Graficar la serie original con el ajuste
plot(ts_temp, main = "Serie completa con ajuste Holt-Winters",
     col = "blue", lwd = 2, ylab = "Temperatura", xlab = "Tiempo")
lines(ajuste_completo, col = "red", lwd = 1.5)
legend("topright", legend = c("Serie completa", "Ajuste Holt-Winters"),
       col = c("blue", "red"), lwd = 2)


```

**Figura 4.1.** Serie temporal método Hold-Winters para la temperatura promedio de la ciudad Bogotá DC.

Se puede observar en la figura 4.1 que el modelo Hold-Winters muestra un buen ajuste de la variable, ya que la linea roja (modelo de Hold-Winters) es cercana a la serie original (linea azul), sin embargo, no puede captar todas las fluctuaciones menores que puede asociarse a datos atipicos en algunos periodos de tiempo, que pueden estar asociados al fenómeno del niño y la niña.

Además, este modelo esta diseñado para capturar patrones de tendencia y regularidad que pueden verse influenciados en este caso por fenomenos climáticos.

## Pronóstico Holt-Winters (12 meses)

```{r, include=TRUE, message=FALSE, warning=FALSE}
# 7. Pronosticar 36 meses
pronostico <- forecast(modelo_hw, h = 12)

# 8. Graficar el pronóstico
plot(pronostico, main = "Pronóstico Holt-Winters (12 meses)",
     xlab = "Tiempo", ylab = "Temperatura")
```

**Figura 4.2.** Pronóstico Holt-Winter para la temperatura promedio de la ciudad de Bogotá DC.

En la figura 4.2 se observa con una confiabilidad del 95% representada en las lineas grises, que la temperatura promedio oscilará entre 14 a 15 °C para los siguientes 12 meses entre 2022-1 a 2022-12, sobre los cuales se realizó la evaluación del modelo.

## Métricas de desempeño.

```{r, include=TRUE, message=FALSE, warning=FALSE}

# 9. Calcular métricas de evaluación sobre el conjunto de prueba
metricas <- accuracy(pronostico, ts_test)
metricas_df <- as.data.frame(metricas)[2, c("ME", "RMSE", "MAE", "MAPE")]

# Convertir a data frame con nombres descriptivos
metricas_df <- data.frame(
  Métrica = c("Error Medio (ME)", 
              "Raíz del Error Cuadrático Medio (RMSE)",
              "Error Absoluto Medio (MAE)", 
              "Error Porcentual Absoluto Medio (MAPE)"),
  Valor = unlist(metricas_df)
)

# 10. Mostrar tabla con el mismo estilo que adf_table
kable(metricas_df, align = "c", row.names = FALSE) %>%
  kable_styling(
    bootstrap_options = c("striped", "hover", "condensed", "responsive"),
    full_width = FALSE,
    position = "center"
  )
```

En relación a la tabla anterior, que reporta las métricas del modelo se puede inferir:

-   **Error Medio:** con un valor de -0.77 indica que el modelo subestima la temperatura en -0.77°C.

-   **Raíz del Cudratíco medio de los errores:** con un valor 0.84, esto significa que, en promedio, la desviación de las predicciones del modelo respecto a los valores reales es aproximadamente 0.84 unidades. Un RMSE más bajo indica un mejor ajuste del modelo a los datos, ya que sugiere que los errores de predicción son menores.

-   **Error Absoluto Medio:** Esto significa que, en promedio, las predicciones del modelo se desvían de los valores reales en aproximadamente 0.77 unidades. A diferencia del RMSE, el MAE no eleva al cuadrado las diferencias, lo que significa que no es tan sensible a los valores atípicos.

-   **Error Porcentual Absoluto medio:** En terminos relativo las predicciones del modelo estan un 5.7% por encima o por debajo del valor real.

Se puede concluir que la predicción a partir del método Holt-Winter tiene un desempeño adecuado para la variable de temperatura promedio, aunque es suceptible de mejoras para reducir el sesgo y minimizar los errores.
